【裁判字號】    99,上易,1123
【裁判日期】    990817
【裁判案由】    家暴傷害
【裁判全文】
臺灣高等法院刑事判決                99年度上易字第1123號
上  訴  人  臺灣板橋地方法院檢察署檢察官
被      告  甲○○
上列上訴人因被告家暴傷害案件，不服臺灣板橋地方法院98年度
簡上字第981 號，中華民國99年3 月16日第一審判決（聲請簡易
判決處刑案號：臺灣板橋地方法院檢察署97年度偵字第22899 、
22899 號），提起上訴，本院判決如下：
    主  文
上訴駁回。
    理  由
一、本案經本院審理結果，認第一審判決以不能證明被告甲○○
    犯傷害罪，對被告甲○○為無罪之諭知，核無不當，應予維
    持，並引用第一審判決書記載之理由（如附件原審判決書）
    。
二、檢察官上訴意旨略以：證人陳姿妤、陳勁宇證稱：告訴人當
    日先因被告之女性友人何欣賱之事而質疑被告，告訴人即與
    被告發生爭執，並開始拉扯，告訴人有扭被告之手，陳姿妤
    有過去阻止，但沒有用，被告有咬告訴人的手，陳勁宇也有
    去阻止，之後告訴人才扭住被告的手並把告訴人推出家門等
    語，原判決亦認上開證人之證言屬實，則依上開證人所述，
    可認當日被告與告訴人之爭執情形，其時間先後順序如下：
    (1)兩人先因被告女性友人一事發生爭執及拉扯，告訴人並有
    扭被告的手，陳姿妤阻止無效，被告即咬傷告訴人之手。(2)
    兩人再經證人陳勁宇之阻止無效，告訴人再扭住被告之手並
    把被告推出家門。因此，於上開(1)所述之時間，實應認係被
    告與告訴人同時間之拉扯、爭執，而互為傷害犯行，難分先
    後，告訴人雖有拉扯被告或扭被告之手，被告亦同時基於傷
    害之犯意，而拉扯咬傷告訴人，自應認兩人係相互基於傷害
    犯意互為傷害犯行，而難認任何一方係正富防衛，又原判決
    既認定事實發生之經過為(1)(2)，但卻又認告訴人先對被告實
    施(2)扭住被告之手並把被告推出門外，被告才實施(2)以口咬
    傷告訴人，理由前後矛盾，原判決認事用法既有違誤，請將
    原判決撤銷，另為適法判決。
三、經查：關於案發當時衝突發生之原因與經過，告訴人及被告
    之女陳姿妤於原法院97年度家護字第948 號97年8 月5 日訊
    問期日證稱：「爸爸在吃水果，而講電腦壞掉的事，愈講愈
    生氣，兩人就爭吵，爸爸一直要把媽媽趕出去，... 當時兩
    個人就一直推來推去，在打架，我不敢太靠近，我跟弟弟有
    合力去拉爸爸，但拉不動，因為都是爸爸在弄媽媽，媽媽在
    那邊叫，所以我們就去拉爸爸而沒有去拉媽媽... 」；證人
    即告訴人及被告之子陳勁宇於同日亦到場證稱：「我看到爸
    爸、媽媽跟姐姐在那邊拉來拉去，爸爸把媽媽的手往背後拗
    ，後來我去抓爸爸，爸爸就倒地，爸爸衝過去把媽媽推到門
    外，把門關起來」、「爸爸在吃水果，爸爸問媽媽電腦的事
    ，而之前因為爸爸有問過我們，而媽媽說沒有，爸爸很生氣
    就去拉媽媽的手，我覺得爸爸的手傷是我抓的，因為我去抓
    爸爸的手」等語（見97年度家護字第948 號影卷第21頁至第
    23 頁 ）；又證人陳勁宇於原法院97年度家護抗字第87號97
    年12 月2日訊問期日證稱：「爸爸回來就問我和姐姐何欣賱
    有沒有來，我們說有，爸爸就去問媽媽何欣賱有沒有來，媽
    媽說沒有，爸爸那時很激動，他手裡拿著叉子在吃水果，他
    就去抓媽媽，姐姐就過去阻止爸爸，我當時在廁所聽到他們
    吵架，我就出來勸阻，把爸爸手上的叉子拿下來，爸爸扭著
    媽媽的手，媽媽一直掙扎，媽媽就咬爸爸的手，後來爸爸一
    直推媽媽，把媽媽推出門口，就把門關起來，後來媽媽請警
    察處理」、「（媽媽有沒有還手拉扯或推擠爸爸嗎？）都沒
    有，媽媽只是在抵抗而已」等語（見97年度家護抗字第87號
    影卷第35頁）。依證人陳姿妤、陳勁宇之證詞觀之，告訴人
    與被告發生衝突時，陳姿妤、陳勁宇加入排除告訴人扭住被
    告的手，其時間雖有先後之分，然惟渠二人確曾合力欲拉開
    告訴人之手，並無陳姿妤排除無效，被告咬傷告訴人後，陳
    勁宇始加入排除之情。再被告對於告訴人扭住其雙手之侵害
    行為均無還手、拉扯或推擠行為，其一直在掙扎，之後被告
    咬告訴人的手，而告訴人即將被告推出門口，並將門關起來
    等情，亦據證人陳勁宇證述明確，而告訴人確因將被告推出
    門外，並將門關上，妨害被告行使權利，犯刑法強制罪，經
    原法院97年度簡字6694號刑事簡易判決處刑判處拘役30日確
    定，亦有該判決書一份在卷可稽（見97年度偵字第22898 號
    卷第187 頁），因之綜合卷內證據，並無上訴人所指前開(1)
    、(2)階段之事實，上訴意旨容有誤會。則被告既係因告訴人
    扭住其雙手，其掙脫不成，為排除現在不法之侵害，以口咬
    告訴人手臂，應屬排除現在不法侵害之正當防衛行為，原判
    決認被告雖有口咬告訴人手臂，致告訴人受有傷害，惟有正
    當防衛之阻違法事由，因而為被告無罪之諭知，並無違誤
    ，上訴意旨指摘原判決不當，為無理由，應予駁回。
據上論斷，應依刑事訴訟法第368 條、第373 條，判決如主文。
本案經檢察官曾俊哲到庭執行職務。
中    華    民    國    99    年    8     月    17    日
                  刑事第八庭審判長法  官  張傳栗
                                  法  官  陳春秋
                                  法  官  黃斯偉
以上正本證明與原本無異。
不得上訴。
                                  書記官  王宜玲
中    華    民    國    99    年    8     月    18    日
附件：
臺灣板橋地方法院刑事判決             98年度簡上字第981號
公  訴  人  臺灣板橋地方法院檢察署檢察官
上  訴  人
被      告  甲○○    女  36歲（民國○○年○○月○○日生）
                      身分證統一編號：Ｚ000000000號
                      住台北縣中和市○○路297 巷9 弄26號
                         2樓
                      居臺北市○○區○○街10號1 樓
上列上訴人因傷害案件，不服本院98年度簡字第3509號中華民國
98年6 月23日第一審判決（聲請簡易判決處刑案號：97年度偵字
第22898 、22899 號），提起上訴，本院管轄之第二審合議庭，
自為第一審判決如下：
    主  文
原判決撤銷。
甲○○無罪。
    理  由
一、聲請簡易判決處刑意旨略以：被告甲○○與告訴人乙○○曾
    為夫妻，兩人為家庭暴力防治法第3 條第1 款之家庭成員，
    離婚後仍同住在臺北縣中和市○○路297 巷9 弄26號2 樓。
    詎告訴人乙○○於民國97年6 月3 日晚間10時許，在上開住
    處，因質疑被告甲○○友人何欣賱曾到上址，毀損乙○○所
    有之筆記型電腦，而與被告甲○○發生口角爭執，告訴人乙
    ○○見被告甲○○否認上情，遂強行抓住甲○○雙手，將甲
    ○○推出門外之際（告訴人乙○○此部分妨害自由及傷害被
    告甲○○部分，另經本院97年度簡上字第1715號刑事判決判
    處拘役30日確定），被告甲○○亦不甘示弱，竟基於傷害人
    身體之犯意，咬住告訴人乙○○之右手臂，致告訴人乙○○
    右手臂受有咬傷。因認被告甲○○涉有刑法第277 條第1 項
    傷害罪嫌等語。
二、按犯罪事實應依證據認定之，無證據不得認定犯罪事實；不
    能證明被告犯罪或其行為不罰者應諭知無罪之判決，刑事訴
    訟法第154 條第2 項、第301 條第1 項分別定有明文。次按
    按認定不利於被告之事實，須依積極證據，茍積極之證據本
    身存有瑕疵而不足為不利於被告事實之認定，即應為有利於
    被告之認定，更不必有何有利之證據，而此用以證明犯罪事
    實之證據，猶須於通常一般人均不至於有所懷疑，堪予確信
    其已臻真實者，始得據以為有罪之認定，倘其證明尚未達到
    此一程度，而有合理性之懷疑存在，致使無從為有罪之確信
    時，即應為無罪之判決，最高法院82年臺上字第163 號判決
    、76年臺上字第4986號及30年上字第816 號判例意旨復可參
    照。復按對於現在不法之侵害，而出於防衛自己或他人權利
    之行為，不罰，但防衛行為過當者，得減輕或免除其刑，刑
    法第23條定有明文。而正當防衛，既為保護自己或第三人之
    權利，對不法侵害行為所為之反擊，足以使侵害者發生損害
    ，故此項反擊之防衛行為，必須有一定之限度，亦即不超越
    必要之限度，以免侵害者所受之損害過大，流於防衛權之濫
    用，致破壞社會之秩序。惟此防衛行為，祇以基於排除現在
    不法之侵害而不超越必要之程度為已足，不以出於不得已之
    行為為條件，合先敘明。
三、本院查：
（一）訊據被告甲○○固坦承有於聲請簡易判決處刑意旨所載時
      、地咬告訴人乙○○手等情，惟堅決否認有何傷害犯行，
      辯稱：係因當日告訴人乙○○扭住其雙手，其因疼痛而反
      咬告訴人乙○○一口，而告訴人乙○○並未停止，反將其
      從飯廳拖到客廳，將大門打開將其推到屋外，並將門上鎖
      ，其係正當防衛等情。經查：
    1.被告於聲請簡易判決處刑意旨所載時、地咬告訴人手背（
      筆錄上誤載為手臂）造成告訴人右手背咬傷等情，業經告
      訴人於警詢中指述明確（97年度偵字第22899 號卷第3 頁
      ），核與證人即被告與告訴人之子陳勁宇於偵查中證述之
      被告有咬告訴人的手等情大致相符（97年度他字第4097號
      卷第18頁），亦與上揭被告於本院所供述情節大致相合（
      本院卷第65頁）。且告訴人受有右手背傷害一節，亦有告
      訴人所提出傷害照片1 紙（97年度偵字第22899 號卷第17
      頁下方）以及國立臺灣大學附設醫院97年6 月4 日診字第
      97053936號診斷證明書1 紙（97年度偵字第22899 號卷第
      11頁，其上所載肢體多處擦傷）可按。又告訴人於上揭時
      、地有將被告雙手抓住，將被告推出門，並將門上鎖等情
      ，業經告訴人於檢察事務官詢問時指述明確（97年度他字
      第4097號卷第19頁），核與證人即被告與告訴人之女陳姿
      妤及證人陳勁宇於偵查中均證述有關告訴人有扭被告之手
      並將被告推出家門一節大致相符（97年度他字第4097號卷
      第17、18頁）。而被告受有「右手腕挫瘀傷（4 ×3 公分
      ）、左前臂挫傷併紅腫（4 ×2 公分）及左膝挫瘀傷」等
      傷害情節，此有天主教耕莘醫院永和分院97年6 月5 日診
      斷證明書可佐（97年度偵字第22899 號卷第12頁），則被
      告所受之傷勢亦與被告於偵查中所供述，遭告訴人扭住雙
      手、強拉推出門外，因而受傷之情形（97年度他字第4097
      號卷第3 頁）相符。再者，因被告之女性友人何欣賱弄壞
      告訴人電腦的事，告訴人詢問證人陳姿妤、陳勁宇「有沒
      有人進來，是否何欣賱有進來？」，證人陳姿妤、陳勁宇
      回答有。但被告說沒有，告訴人就很生氣，之後被告與告
      訴人就吵起來，並發生拉扯，告訴人有扭被告的手，證人
      陳姿妤有過去阻止，被告有咬告訴人的手，證人陳勁宇也
      有去阻止，但沒有用，之後告訴人就扭住被告的手並把他
      推出家門，接著鎖門不讓被告進來等情，亦經證人陳勁宇
      偵查中證述明確（97年度他字第4097號卷第18頁）核與證
      人陳姿妤於偵查中證述情節（97年度他字第4097號卷第17
      頁）大致相合。又證人陳姿妤於本院97年度家護字第948
      號通常保護令事件調查時證述略以：當時兩個人（指被告
      與告訴人）就一直推來推去，在打架，伊不太敢靠近，伊
      跟弟弟（指證人陳勁宇）有合力去拉爸爸（指告訴人），
      但拉不動。因為都是爸爸在弄媽媽（指被告），媽媽在那
      邊叫，所以我們（應指證人陳姿妤與陳勁宇）就去拉爸爸
      而沒有拉媽媽等情以及證人陳勁宇於上揭通常保護令事件
      調查以及本院97年度家護抗字第87號通常保護令抗告事件
      調查時分別證述：伊看到爸爸、媽媽跟姐姐在那邊拉來拉
      去，爸爸把媽媽的手往背後坳，後來伊去抓爸爸，爸爸就
      到地，爸爸衝過去把媽媽推到門外把門關起來；「（問：
      那天誰先動手？）我沒有看到，我一出來就看到爸爸在扭
      媽媽的手。（問：媽媽有沒有還手拉扯或推擠爸爸？）都
      沒有，媽媽只是再抵抗而已」等情（本院97年度家護字第
      948 號卷第21、22頁；97年度家護抗字第87號卷第35頁）
      明確。是在上揭時、地當晚，應係告訴人反扭被告之手，
      並不斷要將被告推出門外，被告在無法掙脫下，始張口咬
      告訴人手背，則縱認被告有口咬告訴人手背情形，亦應屬
      排除告訴人對其所施以傷害以及妨害自由等不法侵害之正
      當防衛行為，且依告訴人所受右手背咬傷之情形咬傷並非
      嚴重，被告此舉亦應無防衛過當之情形，亦可認定。
    2.另依證人陳勁宇於本院97年度家護字第948 號通常保護令
      事件調查時證述：我覺得爸爸的手傷是我抓的，因為我有
      去抓爸爸的手等語明確（本院97年度家護字第948 號卷第
      22頁），且以上開證人陳姿妤、證人陳勁宇於偵查中及本
      院通常保護令調查時所為之證述情節而言，證人陳姿妤、
      證人陳勁宇在告訴人扭住被告的手拉扯之際，有拉告訴人
      阻止之情事，所以告訴人其手上、腿部所受之抓傷（如告
      訴人所提出傷害照片所示，97年度偵字第22899 號卷第15
      頁下方、16、17頁），亦有可能係證人陳姿妤、證人陳勁
      宇勸架阻止拉扯間所造成，則無法遽以認定告訴人其手上
      、腿部所受之抓傷（不包含告訴人所受右手臂上之咬傷）
      ，係告訴人在與被告發生拉扯之間，由被告造成，附此指
      明。
（三）綜上所述，被告係對於告訴人現時不法之持續侵害，為防
      衛自己身體法益免再遭受更為嚴重之侵害，始採取並未逾
      越必要範圍之防衛行為，合於刑法第23條前段正當防衛之
      要件，仍屬不罰。且亦無法認定告訴人其手上、腿部所受
      之抓傷（不包含告訴人所受右手臂上之咬傷）為被告行為
      所造成，已如上述。是本件公訴意旨認被告涉犯普通傷害
      犯行所憑之證據，均未達通常一般人均不致有所懷疑，而
      得以確信其為真實之程度，致本院無從形成對被告為有罪
      之確信。揆諸首揭法條及判例意旨說明，本案既難認被告
      犯罪確係成立，自應為其無罪之諭知，以昭審慎。
四、按對於簡易判決之上訴，準用刑事訴訟法第3 編第1 章及第
    2 章之規定，管轄第二審之地方法院合議庭受理簡易判決上
    訴案件，應依通常程序審理，其認案件有刑事訴訟法第452
    條之情形者，應撤銷原判決，逕依通常程序為第一審判決，
    此為法院辦理刑事訴訟簡易程序案件應行注意事項第14項所
    明定。本案被告既應為無罪判決，則檢察官對其聲請簡易判
    決處刑，顯不合刑事訴訟法第449 條所定得以簡易判決處刑
    之案件，爰予撤銷原判決關於論處被告傷害罪刑之部分，並
    依刑事訴訟法第452 條之規定，逕依通常程序為第一審判決
    。
據上論斷，應依刑事訴訟法第455條之1第3項、第452條、第369
條第1項前段、第364條、第301條第1項，判決如主文。
本案經檢察官朱俊銘到庭執行職務。
中    華    民    國    99    年    3     月    16    日
                  刑事第十三庭    審判長法  官  王士珮
                                        法  官  楊明佳
                                        法  官  方鴻愷
以上正本證明與原本無異。
如不服本判決應於收受送達後10日向本院提出上訴書狀，並應敘
述具體理由；其未敘述上訴理由者，應於上訴期間屆滿後20日內
向本院補提理由書（均須按他造當事人之人數附繕本）「切勿逕
送上級法院」。
                                        書記官  江怡萱
中    華    民    國    99    年    3     月    18    日

司法院資訊處製作；財團法人民間司法改革基金會備份。
